【裁判字號】    89,上訴,1859
【裁判日期】    890725
【裁判案由】    妨害自由
【裁判全文】
臺灣高等法院刑事判決                八十九年度上訴字第一八五九號
    上  訴  人  丙○○
    即  被  告
右上訴人因妨害自由案件，不服臺灣臺北地方法院八十八年度訴字第一六０四號，中
華民國八十九年四月二十五日第一審判決（起訴案號：臺灣臺北地方法院檢察署八十
六年度偵續字第五六八號），提起上訴，本院判決如左：
    主      文
原判決撤銷。
丙○○無罪。
    理      由
一、本件公訴意旨略以：被告丙○○與乙○○（已另案經法院判決）及其他不詳姓名
    者數人，基於共同犯意，由丙○○於民國八十三年十二月二十日，將照相機交予
    乙○○，由乙○○與不詳姓名者數人，於同日十一時十五分許，陪甲○○到臺灣
    臺北地方法院檢察署開庭，於等候開庭時間，見訴訟相對人丁○○前來，竟圍擋
    丁○○行動，舉起照相機強制向丁○○拍照，妨害丁○○之行動自由，因認被告
    丙○○與乙○○及其他不詳姓名者共同涉有刑法第三百零二條第一項之妨害自由
    罪嫌行為。
二、訊之被告丙○○，固坦承將照相機交給乙○○之行為，然堅決否認有何與乙○○
    及其他不詳姓名者共同妨害丁○○行動或意思自由之行為，並以伊係經營皮革生
    意，而乙○○則從事皮鞋製造業，係將照相機交給乙○○，乙○○係為準備照鞋
    樣始向伊借用照相機，做為開發參考之用云云置辯。
三、公訴人認被告涉右揭罪嫌行為，係以：(一)被告坦承交付照相機予乙○○；(二)告訴
    人丁○○之指訴；(三)證人陳志飛及乙○○之證述；(四)依告訴人所提出電話錄音譯
    文，顯示被告曾提及「你有亮出這些東西」、「乙○○要走時，叫我拿這個照相
    機給他」，並有錄音帶二捲附卷為依據。惟查：
    (一)告訴人丁○○固於偵查中陳稱「甲○○叫乙○○他們一共六人把我圍起來，我
      看到甲○○和乙○○及乙○○帶來的人說話，但我未聽見說話內容。」（偵續
      五六八號卷第十四頁反面）、「甲○○於偵查庭外用手指著我，而乙○○坐在
      他旁邊，之後由乙○○及他朋友將我圍起來拍照，當時我有和法警說，他要我
      去申告。」（同上卷第五七頁反面）、「（偵查庭時甲○○及丙○○有無在場
      ）甲○○坐於當事人休息室旁邊，他以手指我，他們就過來，他本人未圍過來
      ，而丙○○、陳志飛均不在場。」、「開庭僅我一人，沒有其他人在旁邊陪我
      。」（同上卷第九十頁正反面），並於原審時陳稱「（偵查庭時有見到許女否
      ）當天沒見到，我是從錄音帶聽到許女與律師所談及。」、「（錄音帶何來）
      朋友幫我錄的，錄到許女與一唐姓律師。」（原審卷第三九頁），而被告並未
      於告訴人丁○○指稱被拍照時在場，亦據證人甲○○、乙○○於偵查中指明（
      偵續卷第五七頁反面、五六頁反面），依上開事證，自足以證明被告並未於八
      十三年十二月二十日上午十一時十五分許前往臺灣臺北地方法院檢察署，雖告
      訴人堅指乙○○於該時地強行拍照，係基於與被告共同犯意聯絡而為，然告訴
      人該部分告訴是否與事實相符，仍應調查其他證據，以資審認（最高法院五十
      二年台上字第一三００號判例意旨參照），尚難僅憑告訴人之指訴，遽為不利
      於被告認定之依據。
    (二)告訴人固於偵查中提出錄音帶二捲，並指稱依該錄音帶內容所示，被告曾言及
      「我老公（甲○○）說乙○○回基隆了，沒來這裡。我聽我老公講，對！對！
      對！乙○○要走時（要去法院）叫我拿個照相機給他。」、「（拿個照相機給
      他？）對，對，對！你這樣講，我就很有興趣講。拿照相機做什麼用？他（林
      ）說要去照丁○○，我笑說你們若被打，我救不了你們，他（林）說，妳怕他
      （民）啊！我（林）才不怕他（民），他若打我，我就告他（民）傷害，他若
      搶我照相機，我就大喊搶劫。」、「我碰到我老公，我老公說我們給他（民）
      照相，我說你們真勇敢。（林：照片，有沒有拿去洗？）」、「你們故意嚇他
      。（林：當然啦，當場嚇的要死，在那邊照了二十分鐘才收起來的，我把照相
      機掛在胸前，你這樣照一定很成功。」，指稱本件係由甲○○授意拍照並指示
      被告丙○○交付照相機予乙○○，而引為其告訴之佐證，且該錄音帶經檢察官
      另案送請法務部調查局鑑定結果，認並無偽造、變造之情形，有該局八十五年
      三月六日陸(三)00000000號鑑定通知書在臺灣臺北地方法院檢察署八
      十五年度偵字第一一０三號卷內可稽，並經本院調取該案卷宗查證明確。惟按
      證據之證明力，固由自由法院判斷，然若係無證據能力、未經合法調查、顯與
      事理有違、或與認定事實不符之證據，均不得作為判斷之依據，刑事訴訟法第
      一百五十五條定有明文；經查，告訴人就其所提出錄音帶之來源，據告訴人於
      偵查中指稱「是丙○○和唐律師，上開錄音我找我的朋友去幫我錄的，我那朋
      友姓陳，我不知道他去那裡，而上開錄音有經調查局鑑定是真的，而我那位朋
      友如何錄我不知道，錄音帶是丙○○和他朋友對方。」（偵續卷第五五頁反面
      、五六頁）、「我朋友在八十三年十二月二十日當天幫我錄，我不知道他如何
      錄的，朋友姓陳，不知姓名地址。」（偵續一影印卷第二０八頁）、「營造界
      朋友幫我錄的，我都叫他『陳仔』，不知真實姓名，如何錄的，我不清楚。」
      （同上卷第二二八、二二九頁）、「（錄音帶你錄的？）不是，是我好朋友幫
      我錄。」、「（何人錄音）我朋友，他叫我不要講。」（他二六四卷第八十頁
      正反面）、「（你朋友如何去錄音）我朋友以前在電信局。」（偵二五八四卷
      第三二頁），顯見該錄音帶係告訴人擅自委由其朋友截聽被告與他人間通話所
      錄得，而告訴人之朋友既非本於法律規定執行監聽，則其以此侵害他人祕密通
      訊自由權利而獲得之資料，核非屬依法定程序而取得，既未符於合法性法則，
      即屬無證據能力，該錄音內容即不得援為認定被告犯罪之證據。
    (三)公訴人雖認證人陳志飛、乙○○所為陳述得為告訴人指訴之佐證。惟查，證人
      陳志飛於偵查中證稱：「（八十三年十二月二十日十一時十五分於本署偵查庭
      乙○○拿照相機向告訴人拍照你有無在場）不在場，我是在國軍英雄館。」（
      偵續卷第七七頁反面）、「（告訴人與乙○○於國軍館發生衝突，甲○○及丙○○有無在場）不在場。」（同上卷第七九頁），是根據證人陳志飛所為陳述
      ，渠於八十三年十二月二十日上午十一時十五分許既未在場，縱其嗣於國軍英
      雄館前曾目擊告訴人與人發生衝突之過程，然究與本件被告有無與乙○○等人
      共同於偵查庭外強拍告訴人照片之待證事項，並無任何必要之關連性；再查，
      證人乙○○於偵查中固承認向被告借得照相機之事實，然另陳稱「我照相機壞
      了，而丙○○請他公司內小姐拿照相機給我。」、「我們沒有去圍告訴人。」
      （偵續卷第五六頁正反面），並稱「（為何說有向丁○○照相）我是為了安慰
      丙○○才說的，事實上未照相，當天向許借的相機，根本未用。」（偵續一影
      印卷第二二八頁），且於歷次偵、審中亦均未承認有任何與被告共謀而持照相
      機向告訴人強拍照片之行為。是依上開證人陳志飛、乙○○所為證詞及供述，
      亦均未能證明被告確有與乙○○、甲○○及其他不詳姓名者共同謀議強拍告訴
      人照片之行為。
    (四)被告固於偵審中均自承出借照相機予乙○○之行為，告訴人亦堅指稱乙○○曾
      夥同不詳姓名者，在偵查庭外強拍其照片，且乙○○亦因此而受有罪判決確定
      。惟查，乙○○縱係基於拍取告訴人相片之目的而向被告借得照相機，然其是
      否自始即預謀以告訴人所指訴之強迫脅迫方法而拍攝，此情是否為被告於出借
      照相機時所知悉，胥賴積極證據為證，而依右揭事證，已無法證明被告於出借
      照相機之時對此即具有認識，復據證人陳怡菁於偵查中證稱「八十三年十二月
      二十日當天早上我先到，丙○○才到，後來甲○○有來辦公室，在甲○○之前
      ，丙○○之後，乙○○就來了，林與許談皮革的事，乙○○有向丙○○借相機
      ，說要拍鞋樣，林平常回臺灣都會隨身帶相機，我見過他幾次，原則上他都有
      帶相機，當天他說相機壞掉，要向許借，沒有說要去那裡拍鞋樣。」、「當天
      有無聽到丙○○跟林談開庭的事）許有說他有事，林問何事，許說他要陪甲○○去開庭，後來林說他正要到這邊找長官，丙○○不用陪李過來，他順路陪李
      來就好了，後來林陪李去開庭，許沒去。」、「（當天有無聽到許跟乙○○說
      叫他拿相機去拍丁○○的相片或恐嚇叫他小心一點）沒聽到，是乙○○主動提
      出借相機要拍鞋樣。」（偵續一影印卷第二０五至二０七頁），是益乏證據足
      以證明被告確與乙○○或其他不詳姓名者，就強行拍攝告訴人照片之行為具有
      犯意聯絡、行為分擔，或有何幫助乙○○等人犯罪之認知，自難徒憑被告出借
      照相機予乙○○之行為，遽行推測其與乙○○等人共同犯罪。
    綜右事證，本件公訴人所引證據均不足以證明被告確有與乙○○及不詳姓名者共
    同強行拍攝告訴人照片或剝奪告訴人行動自由之行為，此外復無其他積極證據足
    為告訴人所為告訴之佐證，應認被告所涉右揭犯罪行為，尚屬不能證明。
四、原審法院未就告訴人所提出錄音帶是否具有證據能力予以詳酌，復未審究有無其
    他積極證據足為告訴人所為指訴之佐證，遽對被告為論罪科刑之判決，尚有未合
    ，被告否認犯罪而提起上訴，為有理由，應由本院將原審判決撤銷，並改為被告
    無罪之之諭知。
據上論斷，應依刑事訴訟法第三百六十九條第一項前段、第三百六十四條、第三百零
一條第一項判決如主文。
本案經檢察官吳慎志到庭執行職務。
中    華    民    國      八十九      年      七      月     二十五     日
                            臺灣高等法院刑事第十七庭
                                審判長法  官  陳  正  雄
                                      法  官  許  錦  印
                                      法  官  林  勤  純
右正本證明與原本無異。
檢察官如不服本判決應於收受送達後十日內向本院提出上訴書狀，其未敘述上訴之理
由者並得於提起上訴後十日內向本院補提理由書（均須按他造當事人之人數附繕本）
。
被告不得上訴。
                                      書記官  賴  思  華
中    華    民    國      八十九      年      七      月     二十七     日


司法院資訊處製作；財團法人民間司法改革基金會備份。
